【裁判字號】    94,訴,311
【裁判日期】    950119
【裁判案由】    分割共有物
【裁判全文】
臺灣屏東地方法院民事判決               94年度訴字第311號
原      告  乙○○○
訴訟代理人  丙○○
被      告  甲○○
訴訟代理人  丁○○
上列當事人間請求分割共有物事件，本院於民國95年1月18日言
詞辯論終結，判決如下：
    主  文
兩造共有坐落屏東縣東港鎮○○段八九地號土地，地目田，面積
六０六五點二三平方公尺，分割如下：如附圖所示方案三編號２
土地，面積一五一六點三一平方公尺，由原告取得；編號１土地
，面積四五四八點九二平方公尺，由被告取得。
訴訟費用由被告負擔四分之三，餘由原告負擔。
    事實及理由
一、原告主張：屏東縣東港鎮○○段89地號土地（下稱系爭土地
    ）為兩造共有，原告應有部分4 分之1 、被告應有部分4 分
    之3 ，系爭土地並無使用目的不能分割情事，兩造亦無不能
    分割之約定，惟經原告要求，卻始終未能達成分割協議，自
    得提起本件訴訟請求分割。並聲明：如主文第1 項所示。
二、被告則以：系爭土地為兩造共有，地形屬於狹長型，若要分
    割，則二造分割後取得之土地，仍以狹長型為適當，若依原
    告主張之分割方案，則被告分割後取得之土地大部分位於西
    側，且未面臨巷道，較無經濟價值，又被告有3 名子女，也
    要顧及子女間使用分配之公平性，故願取得屏東縣東港地政
    事務所94年12月16日複丈成果圖所示方案一或方案五等情置
    辯。並聲明：駁回原告之訴。
三、兩造為系爭土地之共有人，原告應有部分4 分之1 、被告應
    有部分4 分之3 ，此為兩造所不爭執，並有土地登記簿謄本
    附卷可佐，堪信屬實。本件所須審酌者，厥為(一)、系爭土地
    得否分割？(二)、應如何分割始符合兩造利益？茲分述如下：
（一）按各共有人得隨時請求分割共有物，而分割之方法不能協
      議決定者，法院得因任何共有人之聲請命為分配，民法第
      823 條第1 項前段、第824 條第2 項定有明文；又不動產
      共有人間因共有物之分割發生爭執者，為民事訴訟法第40
      3 條第1 項第3 款所定強制調解事件，於起訴前，應經法
      院調解。原告提起本件訴訟，前經本院於94年8 月30日調
      解期日進行調解，未能成立調解，有上開調解程序筆錄在
      卷可稽，且迄今兩造仍未達成協議，又兩造共有土地之使
      用目的並非不能分割，亦無不可分割之特約，則原告依民
      法帝823 條第1 項前段、第824 條第2 項規定訴請以判決
      分割系爭土地，即無不合，應予准許。
（二）次按每宗耕地分割後每人所有面積未達0.25公頃者，不得
      分割，但於農業發展條例中華民國89 年1月4 日修正施行
      前之共有耕地得分割為單獨所有，農業發展條例第16條第
      1 項第4 款亦定有明文。查系爭土地地目為田，使用分區
      為一般農業區，依農業發展條例第3 條第11款規定，系爭
      土地屬農業發展條例所稱之耕地，故系爭土地之分割，應
      依農業發展條例規定為之。又原告所有之系爭土地應有部
      分4 分之1 ，原為原告之配偶張文繡於75年7 月2 日因繼
      承而取得，嗣因張文繡於91年5 月22日死亡，乃由原告於
      92 年2月14日分割繼承而取得，而被告所有之系爭土地 4
      分之3 ，為70年8 月31日因買賣而取得，有附卷之戶籍謄
      本、系爭土地歷年登記謄本可稽。雖原告係於農業發展條
      例89年1 月4 日修正後，始取得系爭土地應有部分，然張
      文繡於上開條例修正前，即與被告保持共有關係，且原告
      係繼受取得前手張文繡之應有部分，系爭土地共有人數並
      未增加，則系爭土地分割仍有農業發展條例第16條第1 項
      第4 款規定適用，不受分割後每人所有面積須達0.25公頃
      之限制合先敘明。
（三）裁判上如何定共有物分割之方法，除應斟酌當事人之聲明
      、共有物之性質、共有人之意願、利害關係、經濟效用及
      全體共有人之利益等公平決之外，並不受任何共有人主張
      之拘束，法院為顧及全體共有人所得利用之價值等情形，
      本有自由裁量之權。經查，系爭土地現為兩造種植檳榔樹
      等農作物，原告使用範圍為系爭土地西北側一隅，餘為被
      告使用收益，而系爭土地西側為同地段143 地號土地，為
      系爭土地對外通行聯絡之既成巷道，業經本院履勘現場屬
      實，並囑託屏東縣東港地政事務所派員實施測量，有勘驗
      筆錄、勘驗附圖及複丈成果圖、現場照片附卷可按。而就
      系爭土地使用情形，亦據在場兩造指明記載於勘驗筆錄足
      稽。本院審酌系爭土地西側臨道路及西北側土地目前由原
      告使用，則採如附圖所示分割方案三，其中編號1 部分，
      留有4 公尺寬度對外聯絡，而編號2 部分則尚有13.4公尺
      寬度對外通行，而兩造分割分割後取得之土地地形尚稱方
      正，又以交通便利性而言，被告取得分割後土地，猶有臨
      路寬度約13.4公尺，並無使用價值較為低落之可能，被告
      辯稱如依原告主張之分割方案，則其所分得之土地較無價
      值云云，顯不可採。況且系爭土地現況使用分區極近似於
      上開分割方案三，對於兩造取得分割後之土地利用所構成
      之障礙為最少，至於被告所顧慮其子女使用利益分配公平
      性因素，而願將系爭土地分割為狹長地形，倘若依被告所
      陳之分割方案，則系爭土地分割後將成狹長型之土地，其
      中原告所取得之土地，其長度達183.16公尺，而寬度則僅
      為11.5公尺，顯然不利於農作使用，被告所稱之分割方案
      ，實有違兩造對系爭土地之使用利益，並不足採。從而，
      斟酌系爭土地之地形、共有物之價值、使用現狀、分割後
      之經濟效用、共有人所陳之意願，定分割方法如附圖方案
      三所示，並將其中編號2 土地，面積1516.31 平方公尺，
      分歸原告所有、編號1 土地，面積4548.92 平方公尺，分
      歸被告所有。
四、綜上，原告請求依附圖所示方案三分割系爭土地，並定分割
    方法如主文第1項所示，核屬有據，應予准許。
五、兩造其餘攻擊防禦方法，經審酌後，認與本件判決結果不生
    影響，爰不一一論述。
六、據上論結：原告之訴為有理由，依民事訴訟法第78條、第80
    條之1 ，判決如主文。
中    華    民    國    95    年    1     月   19     日
                  民事第二庭  審判長法  官  阮世賢
                                    法  官  葉力旗
                                    法  官  林孟和
以上為正本，係照原本作成。
如不服本判決，應於收受送達後20日內向本院提出上訴書狀，其
未表明上訴理由者，應於提出上訴後20日內向本院補提理由書狀
（均須按他造當事人之人數附繕本）。
                                    書記官  林天化
中    華    民    國    95    年    1     月   19     日


司法院資訊處製作；財團法人民間司法改革基金會備份。
